臺灣高等法院刑事判決　　　　　　　　100年度上訴字第892號
上　訴　人　臺灣臺北地方法院檢察署檢察官
被　　　告　邵廣義
上列上訴人因被告詐欺案件，不服臺灣臺北地方法院99年度易字
第2508號，中華民國100年2月18日第一審判決（起訴案號：臺灣
臺北地方法院檢察署99年度偵續字第533號），提起上訴，本院
判決如下：
    主  文
原判決撤銷。
邵廣義犯詐欺取財罪，處有期徒刑陸月，如易科罰金，以新臺幣
壹仟元折算壹日；又犯詐欺取財罪，處有期徒刑陸月，如易科罰
金，以新臺幣壹仟元折算壹日。應執行有期徒刑拾月，如易科罰
金，以新臺幣壹仟元折算壹日。
    事  實
一、邵廣義因其友人李俊宏之介紹認識張怡玲，並因而得知張怡
    玲有意投資房地產，竟分別基於意圖為自己不法所有之詐欺
    犯意，先於(一)民國96年9月間某日向張怡玲佯稱：門牌號碼
    臺北市○○區○○路5巷9號1樓之房地（下稱樂利路房地）
    ，為其所有之不動產，伊會負責裝潢、操作買賣，可供張怡
    玲出資新臺幣（下同）100萬元共同參與投資，俟房地出售
    後，就會交付投資及獲利金額給張怡玲云云，致張怡玲不疑
    有他，陷於錯誤，遂於同年9月間某日，為參與投資該房地
    產，而交付100萬元給邵廣義；另於(二)96年11月間某日，又
    向張怡玲佯稱：門牌號碼臺北縣新店市○○路409巷1號5樓
    之（下稱中正路房地）之房地，亦為其所有之不動產，伊會
    負責裝潢、操作買賣，可供張怡玲出資100萬元共同參與投
    資，俟房地出售後，即交付投資及獲利金額給張怡玲云云，
    致張怡玲亦信以為真，陷於錯誤，遂於同年11月間某日，為
    參與投資該房地產又交付100萬元給邵廣義。嗣上開樂利路
    、中正路房地，分別於97年8月29間、98年6月13日由林顯達
    （江雪玉代理）、涂麗玲買受，邵廣義卻未將張怡玲之投資
    款項及獲利交付給張怡玲，張怡玲始知受騙。
二、案經張怡玲訴由臺北市政府警察局萬華分局報請臺北地方法
    院檢察署偵查起訴。
    理  由
壹、證據能力部分：
一、證人即告訴人張怡玲於警詢之證述，乃被告以外之人於審判
    外之言詞陳述，依刑事訴訟法第159條之規定，屬於傳聞證
    據而不具證據能力，且因上訴人即被告邵廣義（簡稱被告）
    已就上開供述亦表示爭執，是以告訴人張怡玲於警詢之供述
    難認有證據能力。
二、按被告以外之人於偵查中向檢察官所為之陳述，除顯有不可
    信之情況者外，得為證據，刑事訴訟法第159條之1第2項定
    有明文。證人張怡玲於99年6月14日、李俊宏於99年2月22日
    、99年3月1日檢察官訊問時，業經具結在案，有證人結文附
    卷可憑（見99年度偵續字第533號偵查卷【簡稱偵續卷】第2
    3頁、99年度他字第9867號偵查卷【簡稱他卷】第53頁），
    又法律賦予檢察官調查證據之權限，且檢察官於偵查實務運
    作，均能遵守法律規定，不致違法取供，所取得之供述證據
    可信性極高，再綜合訊問時之外部情況為形式上觀察，並未
    發現其證言有不可憑信之情形，是證人張怡玲、李俊宏在上
    開檢察官偵查中之訊問筆錄，應認均有證據能力。
三、按被告以外之人於審判外之言詞或書面陳述，除法律有規定
    者外，不得作為證據，刑事訴訟法第159條第1項定有明文。
    又被告以外之人於審判外之陳述，雖不符刑事訴訟法第159
    條之1至第159條之4之規定，而經當事人於審判程序同意作
    為證據，法院審酌該言詞陳述或書面陳述作成時之情況，認
    為適當者，亦得為證據；當事人、代理人或辯護人於法院調
    查證據時，知有同法第159條第1項不得為證據之情形，而未
    於言詞辯論終結前聲明異議者，視為有前項之同意，刑事訴
    訟法第159條之5亦有明文。查本件被告邵廣義（簡稱被告）
    及檢察官於本院準備程序中，就本院其餘調查之證據，均同
    意作為證據（見本院卷第33頁反面至第36頁），本院復審酌
    各該證據作成時之情況，尚無違法及證明力明顯過低之瑕疵
    ，認以之作為證據應屬適當，揆諸上開規定，本件經調查之
    證據，均有證據能力。至於本院所引之非供述證據部分，經
    查並非違法取得，亦無依法應排除其證據能力之情形，應有
    證據能力，合先敘明。
貳、實體部分：
一、訊據被告雖坦承於上揭時間，告訴人張怡玲因參與前述樂利
    路、中正路兩處房地產投資，確有分別交付各100萬元（共
    200萬元）由其收受，嗣上址兩處房地產經分別出售後，並
    未將投資款項及獲利交付給張怡玲之事實，惟矢口否認有何
    詐欺取財之犯行，辯稱：張怡玲是伊的同學李俊宏介紹的，
    因為伊與李俊宏的交情，才讓張怡玲參與投資，後來李俊宏
    不斷向伊借錢，伊礙於李俊宏介紹張怡玲投資了200萬元的
    情面，所以借錢給李俊宏，後來伊從李俊宏的元配口中得知
    李俊宏與張怡玲是男女朋友，也在扶輪社的網站上登記兩人
    為夫妻關係，伊認為李俊宏有詐欺伊的嫌疑，也一直問李俊
    宏何時可還錢，當時李俊宏還騙伊說其在京華城7樓的體驗
    館還有工程尾款240萬元，等拿到尾款就會還錢給伊，所以
    伊當時請了自己的工程班底去幫李俊宏作收尾，幫李俊宏付
    了稅金22萬5,000元去幫李俊宏收尾款，但李俊宏拿到252萬
    元後就失蹤了，伊收不到李俊宏的錢，所以無法把錢給張怡
    玲，伊認為這是李俊宏與張怡玲在騙伊，伊並沒有詐欺的意
    圖云云。然查：
  (一)告訴人張怡玲確實有於上開時間為投資樂利路與中正路兩處
    房地產，而分別交付各100萬元給被告，嗣上址兩處房地產
    經分別出售後，並未將投資款項及獲利交付給張怡玲之事實
    ，業經證人即告訴人張怡玲迭於偵查時及原審中均結證綦詳
    （見偵續卷第26頁、原審卷第57頁），且為被告所是認，並
    有投資協議書2件附卷可稽，徵而可信。
  (二)被告雖以其與李俊宏間因另有金錢糾紛，故未能將投資款項
    及獲利交付給張怡玲云云置辯，惟證人李俊宏於偵查中結證
    稱：伊與被告間斷斷續續都有金錢上的往來，但伊並沒有欠
    被告錢，如果伊真有積欠被告金錢，被告大可另行提告訴請
    伊返還，先前被告雖有匯70萬借伊，但伊隔一個星期就還了
    等語（見他卷第54、55、58、59頁），顯然已嚴正否認有積
    欠被告借款未予清償之情形，而被告對此亦無任何舉證可供
    調查以實其說，顯然無可逕採。況且，經細閱全案卷證可知
    ，被告與張怡玲間之參與投資交付金錢關係，與被告及李俊
    宏間之借貸關係，並無任何事證足認有所牽涉，被告亦供陳
    張怡玲並非伊與李俊宏間債務之連帶債務人等語（見本院卷
    第28頁），是縱使李俊宏真有積欠被告相當借款，亦明顯與
    張怡玲給付予被告用以參與投資不動產之金錢無關，更難以
    因李俊宏積欠借款之緣故致無法交付張怡玲告訴人金錢云云
    ，而為有利被告之事實認定。
  (三)再者，前揭樂利路房地，原係登記於秦青萍名下，於97年8
    月29日以2,730萬元之價格售與林顯達（由其母江雪玉代理
    ），並於同年10月21日完成所有權移轉登記；另中正路房地
    原登記於林李滿（由其子林義榮代理）名下，於98年6月13
    日以830萬元之價格售與涂麗玲，並於同年7月6日完成所有
    權移轉登記等事實，業經證人秦青萍、江雪玉、林李滿、林
    義榮、涂麗玲於偵查中結證屬實（見偵續卷第26、27、45、
    46、71至73頁），並有97年8月29日、98年6月13日不動產買
    賣契約書各1件（見他卷第62至68頁、偵續卷第53至57頁）
    及前揭不動產建物登記謄本（見偵續卷第10至15頁）在卷可
    按，足見被告並非上開兩處房地產之所有權人甚明。惟被告
    均對張怡玲表示其即為上開兩處房地產之所有權人，並於其
    所書寫並與張怡玲一同簽具之投資協議書上載有「邵廣義先
    生所有坐落臺北市○○路5巷9號1樓房地1戶」、「所有權人
    邵廣義」等字樣（見偵續卷第8、9頁），顯與上述事實不符
    而有欺瞞張怡玲之情形，至為明灼。
  (四)況且，證人秦青萍於偵查中結證稱：伊是樂利路房地之所有
    權人，該房地是伊的家族親戚7份合夥投資，由被告負責，
    被告只有出資10萬元，也算1份，另外6人是伊夫妻2人算1份
    150萬元、伊丈夫的姊姊邵龍珠180萬元、伊的大伯邵德奎90
    萬元，還有一個被告的友人「小林」70萬元，被告的姊姊邵
    玫玲、邵玉玲沒有出資但因有幫忙也算1份，在投資本件的
    過程中，被告並沒有提及張怡玲等語（見偵續卷第46、71頁
    ）；另證人林義榮於偵查中亦結證稱：中正路房地是伊與被
    告合夥，由伊出資100萬元並登記於伊母親林李滿的名下，
    其他資金則由被告湊足，貸款名義人是林李滿，但實際上由
    伊繳全部貸款，後來伊又給付裝潢費等現金約60萬元至80萬
    元將該房地全部吃下，就終止合夥關係，實質上為伊所有，
    被告在此過程中，並沒有跟伊提過張怡玲等語（見偵續卷第
    72 頁），可知前開兩筆房地，確實難謂係被告所有，亦未
    見有張怡玲各出資100萬元參與投資其中之實情，核與卷附
    由被告與張怡玲一同簽具之投資協議書之約定迥異，極為顯
    然。
  (五)被告雖又辯稱樂利路房地的投資者之一畢大鵬可以證實「小
    林」就是張怡玲，並向本院聲請傳喚畢大鵬到庭作證，惟證
    人畢大鵬於本院審理時僅結證稱：伊知悉張怡玲有投資上開
    兩處房地產，都是聽被告說的，伊沒有見過張怡玲，也沒有
    看過該兩處房地的投資者名冊等語（見本院卷第51頁），非
    但無從證實「小林」就是張怡玲，核諸上開證人秦青萍所證
    內容，亦未見該樂利路房地的投資者有畢大鵬，而「小林」
    之出資額係70萬，又顯與張怡玲交付給被告之100萬元出資
    不符，已如前述，均足徵被告此部分所辯，並無可信。
  (六)綜上，足認張怡玲乃因被告故意告知上揭不實訊息，致陷於
    錯誤，而先後決意投資前述兩筆房地產，並有2次交付金錢
    各100萬元給被告，被告詐欺取財之主觀犯意與客觀犯行俱
    明，其上開所辯各節，顯係圖卸飾詞，殊無可採，罪證明確
    ，犯行均堪認定，應依法論科。
二、核被告所為，均係犯刑法第339條之1項之詐欺取財罪。被告
    前後2次詐欺取財犯行，時間明顯間隔，並非接續緊接，各
    次行為顯具獨立性，足認犯意各別，行為互殊，縱其各次行
    為均係對張怡玲之侵害，然並無接續犯之包括一罪情形，自
    應予分論併罰。
三、原審未能詳察，遽認不能證明被告犯罪，而為無罪之判決，
    容有未洽。檢察官上訴意旨以被告顯係刻意隱瞞告訴人投資
    及所得利潤，其不法所有之意圖甚為明確，其偽以使告訴人
    投資之名，致告訴人陷於錯誤，而取得告訴人所交付之200
    萬元，原審未予深究，即為被告有利之認定，其認事用法顯
    有違誤等語，指摘原判決不當，為有理由，本院自應將原判
    決予以撤銷改判。爰審酌被告年值青壯，不思正道取財，竟
    苟且行騙，造成被害人財產上之法益侵害非輕，行為應予非
    難，兼衡被告之犯罪動機、手段、智識程度、詐騙金額及犯
    罪後態度，迄未為賠償並獲取被害人之諒解等一切情狀，分
    別量處如主文第2項所示之刑，並諭知易科罰金之折算標準
    ，併依刑法第51條第5款規定，定其應執行之刑。又本件被
    告行為後，刑法第41條之規定，先於97年12月30日修正、98
    年1月21日公布及同年9月1日施行，而將該條原第2項規定「
    前項規定於數罪併罰，其應執行之刑未逾6月者，亦適用之
    」，修正為同條第8項「第1項至第3項規定於數罪併罰，其
    應執行之刑未逾6個月者，亦適用之」，惟因「中華民國94
    年2月2日修正公布之現行刑法第41條第2項，關於數罪併罰
    ，數宣告刑均得易科罰金，而定應執行之刑逾6個月者，排
    除適用同條第1項得易科罰金之規定部分，與憲法第23條規
    定有違，並與本院釋字第366號解釋意旨不符，應自本解釋
    公布之日起失其效力」，經司法院大法官於98年6月19日以
    釋字第662號解釋在案；98年9月1日施行之刑法第41條第8項
    規定遂於98年12月15日再度修正，並於同年12月30日公布為
    ：「第1項至第4項及第7項之規定，於數罪併罰之數罪均得
    易科罰金或易服社會勞動，其應執行之刑逾6月者，亦適用
    之」，而依同日修正公布之刑法施行法第10條規定：「本法
    自刑法施行之日施行。刑法修正條文及本法修正條文，除另
    定施行日期者外，自公布日施行」，即上開於98年12月30日
    修正公布之刑法第41條第8項規定亦於公布當日施行。易言
    之，數罪併罰之應執行刑逾6月者，於現行刑法第41條第8項
    98年12月30日施行前後，即有得否易科罰金之別。比較新舊
    法之結果，以新法較有利於被告。而被告所犯各罪宣告刑，
    均為6月以下之有期徒刑，故本件所定應執行刑縱逾有期徒
    刑6月，仍應依刑法第2條第1項但書規定，適用現行刑法第
    41條第8項及第1項規定，就本件所定應執行之有期徒刑，併
    諭知易科罰金之折算標準。
四、至被告於99年7月26日檢察官訊問時，自陳其於同年3月15日
    當庭提出之不動產買賣契約書（見他卷第73、74頁）係其因
    本件接受檢察官偵查時，自行填寫後提出等語，並有該不動
    產買賣契約書在卷可按，是被告是否另涉有刑法第165條後
    段之使用偽造之證據及同法第216條、第210條之行使偽造私
    文書等罪嫌，因未經檢察官提起公訴，本院無從併予審究，
    應由檢察官另為適法之處理，附此敘明。
據上論斷，應依刑事訴訟法第369條第1項前段、第364條、第299
條第1項前段，刑法第2條第1項但書、第339條第1項、第41條第1
項前段、第8項、第51條第5款，刑法施行法第1條之1，判決如主
文。
本案經檢察官黃全祿到庭執行職務。
中    華    民    國   100    年    8     月    3     日
                  刑事第十九庭  審判長法  官  鄧振球
                                      法  官  彭幸鳴
                                      法  官  張江澤
以上正本證明與原本無異。
不得上訴。
                                      書記官  胡新涓
中    華    民    國   100    年    8     月    4     日
附錄本案論罪科刑法條全文：
中華民國刑法第339條
意圖為自己或第三人不法之所有，以詐術使人將本人或第三人之
物交付者，處5年以下有期徒刑、拘役或科或併科1千元以下罰金
。
以前項方法得財產上不法之利益或使第三人得之者，亦同。
前二項之未遂犯罰之。